【裁判字號】    89,訴更(一),3
【裁判日期】    900221
【裁判案由】    清償債務
【裁判全文】
臺灣臺南地方法院民事判決  八十九年度訴更(一)字第三號
    原      告  乙○○
    被      告  國僑建設股份
                有限公司    住台南市○○路○段一二四號一樓
    法定代理人  甲○○      住.
                            送.
                            台.
    被      告  丁○○      住.
                            身.
                丙○○      住.
                            身.
                戊○○      住.
                            樓.
                            身.
右當事人間請求清償債務事件，原告對於本院中華民國八十八年十一月十一日第一審
判決（八十八年訴字第八六七號）提起上訴，經台灣高等法院台南分院發回更審，本
院判決如左：
    主      文
被告國僑建設股份有限公司應給付被告丁○○新台幣陸拾貳萬肆仟捌佰陸拾玖元，及
自民國八十八年二月二十七日起至清償日止，依週年利率百分之五計算之利息，再由
被告丁○○給付被告丙○○，被告丙○○給付被告戊○○，並由原告乙○○代位受領
。
第一審及發回前第二審訴訟費用由被告國僑建設股份有限公司負擔。
本判決於原告以新台幣貳拾壹萬元供擔保後，得假執行。
    事      實
甲、原告方面：
  壹、聲明：除假執行金額外，如主文所示。
  貳、陳述：
  一、按本件系爭標的物係坐落門牌台南市○○區○○路五段一七八巷七號房屋（下
      稱系爭房屋），原係被告國僑建設股份有限公司（下稱國橋公司）於民國六十
      七年十月十四日，售與被告丁○○並訂有買賣契約書，丁○○再讓售予被告丙○○，丙○○再讓售予被告戊○○，而於民國八十二年十月三十日戊○○再讓
      售予原告，惟被告國僑公司因與地主有所糾紛，致均尚未辦理所有權移轉登記
      ，以上情節有讓渡書及買賣契約書影本可稽，並經被告公司總經理王正勝結證
      稱：「原告係合法取得上揭房屋之權利人」等語屬實，且於本件發回前原審即
      八十八年訴字第八六七號案件中，八十八年八月四日庭訊時，經法官當庭提示
      原告乙○○部分買賣契約書，被告公司亦陳稱無意見，足證原告為系爭標的合
      法權利人，堪屬真實，合先敘明。
  二、原告乙○○受讓後，於八十三年初斥資整修，並加蓋第三層樓，加上地上權之
      權益，時值新台幣（下同）一百八十萬元以上。原告雖參與自救小組，要求被
      告早日辦理上開建物之保存及移轉登記，惟被告公司與地主糾紛遲未解決，在
      尚未能辦理所有權移轉登記時，竟遭其債權人孟慶瑞，以對被告公司之債權，
      聲請查封拍賣上開建物。
  三、查上開建物，經債權人孟慶瑞依底價一百二十二萬八千元予以承受，致被告公
      司已無法履行移轉所有權登記之給付，即陷於給付不能，更使原告損失一百八
      十萬元以上。茲以債權人孟慶瑞承受之底價一百二十二萬八千元，為原告乙○○所受損失之計算依據，依法原告自得輾轉代位向被告公司求償一百二十二萬
      八千元。而當時幸經原告即時提起參與分配之訴，獲得勝訴確定判決（即上開
        鈞院八十三年訴字第一一七二號判決），而得以一百二十二萬八千元於  鈞
      院八十三年度執字第五六六號強制執行案件中參加分配，然雖經分配兩次，尚
      有不足額六十二萬四千八百六十九元之損害，乃提起本訴。
  四、按因可歸責於債務人之事由，致給付不能者，債權人得請求賠償損害，民法第
      二百二十六條第一項定有明文。是被告國僑公司因積欠第三人孟慶瑞債務，又
      消極不清償，致孟慶瑞因而聲請  鈞院執行處，查封拍賣被告國僑公司應給付
      原告之系爭房屋致被告公司給付不能，依上開規定，被告公司自應輾轉賠償原
      告之損害，至為灼然。
  五、原告為本件系爭房屋輾轉出賣之最後讓與人，而其前手（即被告丁○○、戊○○、丙○○等人）均因事不關己，確已經怠於向被告國僑公司主張任何權利，
      則原告乙○○為了保全債權，自得依民法第二百四十二條主張代位請求。次以
      前揭轉讓事實須為多次之代位，故爰依最高法院四十六年台上字第四二二號判
      例、四十三年台上字第二四三號判例及六十四年台上字第二九一六號判例，於
      原審追加被告丁○○、丙○○、戊○○等三人。
  六、原審駁回原告在發回前第一審之訴，實屬不備理由：查原審係以原告之前手，
      係於民國六十七年間向被告公司購入系爭房屋，而認原告對於被告公司請求移
      轉所有權登記之請求權，已逾十五年而罹於消滅時效，惟查：
    (一)原告係主張損害賠償，並非請求移轉所有權登記，原審判決理由誤以原告請求
      所有權移轉登記之請求權，已逾十五年罹於消滅時效，而駁回原告之訴，容有
      誤會。
    (二)按「請求權，因十五年間不行使而消滅。」，「消滅時效，自請求權可行使時
      算起。」，民法第一百二十五條前段及第一百二十八條前段分別定有明文。且
      給付不能或給付遲延，固均屬債務不履行之一種（通說分為給付不能、給付遲
      延、不完全給付等三種型態），然其性質及效果均各有其法律依據，自不待言
      。
    (三)本件買賣契約成立後，因被告公司與地主有所糾紛，致怠於辦理過戶登記，自
      屬「給付遲延」之狀態。至在八十三年執字五六六號強制執行事件中，遭第三
      人孟慶瑞以對被告公司之債權，聲請將系爭不動產查封拍賣，嗣後經債權人承
      受，至此被告公司始喪失所有權人地位，確再無法將系爭標的所有權移轉予原
      告，方屬「給付不能」（屬於嗣後不能）之狀態，故原告自得依給付不能之規
      定，請求被告公司賠償損害（請參照最高法院三十年上字第一二五三號判例意
      旨及四十年台上字第五九九號判例意旨）。
    (四)是細譯本件原告請求給付不能之債務不履行損害賠償時效而論，所謂「自可行
      使時起算」，顯應以被告公司陷於「給付不能」時方始起算，而非以最初買賣
      契約成立時為準，蓋當時未為移轉所有權，實際並非不能移轉，僅屬給付遲延
      ，尚未達於給付不能之狀態也。
    (五)原審疏未察及原告之訴求，並非請求被告就系爭標的為所有權移轉登記；原告
      係依債務不履行（給付不能）之損害賠償，請求自原審法院民事執行處因訴外
      人孟慶瑞承受原告向被告公司輾轉所承買之房屋，所製八十七年三月三十日第
      二次分配表時，所知悉確實所受之損害金額。是本件請求權時效，應自八十七
      年三月三十日起算。退萬步言，至多亦自系爭不動產經債權人孟慶瑞承受時起
      算，故原告起訴時，顯然時效尚未消滅，從而被告公司之時效消滅抗辯及原審
      判決駁回原告在發回前第一審之訴，實均無理由。
  參、證據：提出本院八十四年度抗字第五四０號裁定、本院八十三年度訴字第一一
      七二號民事判決、本院八十三年度執字第五六六號強制執行分配表及附表、讓
      渡書、買賣契約書、不動產權利移轉證書等影本為證。
乙、被告方面：
  (甲)被告丙○○方面：
    未於言詞辯論期日到場，亦未提出準備書狀作何聲明或陳述。
  (乙)被告戊○○方面：
    未於最後言詞辯論期日到場，惟據其到場所為陳述略以：
    被告戊○○是賣房子給原告的前手，當初均是私下買賣，沒有跟建設公司講，賣
    出去以後跟建設公司的糾紛，被告戊○○均未再管，房子賣出去已有七、八年的
    時間。
  (丙)被告丁○○、國僑公司
  壹、聲明：駁回原告之訴。
  貳、陳述：
    一、被告丁○○為受害者，當初向國僑公司買系爭房屋後，曾委託被告丙○○去
        處理，並在委託書上簽名，但後續的情形被告丁○○均不知情，應該跟被告
        丁○○無關。
    二、被告國僑公司現已無財產，亦無法同意與原告和解，況原告之第一前手丁○○於六十七年十月十四日向被告購入系爭房屋，原告如欲就該等房地預定買
        賣契約對被告有所請求，則依民法第一百二十五條本文之規定，請求權因十
        五年間不行使而消滅。被告在此爰主張時效抗辯，原告本身享有或繼受取得
        之債務清償請求權，迄今已因均逾十五年而時效消滅。又原告要求被告所給
        付之金額之計算依據，係以其所有之房屋遭訴外人孟慶瑞查封拍賣之承受底
        價為準。然原告就其房屋之增建部分之同遭拍賣之損失，實與被告之行為無
        任何因果關係存在。一則原告房屋之增建部分，均屬原告所有，於遭強制執
        行時，原告本即得依法提起第三人異議之訴以排除之，其等何以捨此而不為
        ？二則如原告乙○○於增建房屋時（八十三年年初），早已知悉其所購買之
        房屋隨時可能遭受拍賣之命運。其取得該房地之對價，遠較一般市價為低，
        僅新臺幣六十萬元，前手更特意於雙方之「房屋權利義務讓渡契約書」上，
        載明讓渡人不負瑕疵擔保責任。況迄八十二年為止十餘年間，原告乙○○之
        房屋稅，繳納者均為被告，其所述顯無理由。
丙、本院依職權調閱台南高分院八十九年上易字第五九號清償債務事件歷審卷宗。
    理      由
一、本件被告丙○○經合法通知，未於言詞辯論期日到場，被告戊○○經合法通知，
    未於最後言詞辯論期日到場，核無民事訴訟法第三百八十六條各款所列情形，爰
    依原告聲請，由其一造辯論而為判決。
二、本件原告起訴主張：坐落臺南市○○區○○路五段一七八巷七號房屋，係被告國
    僑公司於六十七年十月十四日，售與被告丁○○，被告丁○○讓售予被告丙○○
    ，再轉讓售予被告戊○○，而於民國八十二年十月三十日原告向被告戊○○買受
    ，惟被告國僑公司因與地主有所糾紛，致均尚未辦理所有權移轉登記。嗣遭被告
    國僑公司之債權人孟慶瑞聲請法院查封拍賣，由孟慶瑞以底價一百二十二萬八千
    元承受，原告因無法對前揭所購房屋使用收益，即以其對被告國僑公司之損害賠
    償債權參與分配，經本院以八十三年度訴字第一一七二號判決，確定原告得以債
    權額一百二十二萬八千元就孟慶瑞聲請強制執行之本院八十三年執字第五六六號
    強制執行事件拍賣所得金額參與分配，先後計分配二次後，尚餘六十二萬四千八
    百六十九元之債權未受清償，又被告丁○○、丙○○、戊○○已將系爭房屋輾轉
    出售，而怠於向被告國僑公司主張權利，爰依債務不履行及代位權之法律關係，
    求為命被告國僑公司如數賠償，加計自八十八年二月二十七日起算法定遲延利息
    ，並由原告代為受領。
    被告國僑公司則以：原告輾轉購買被告國僑公司興建之系爭房屋並已付清價款固
    然屬實，惟原告之前手丁○○係於六十七年間與被告國僑公司訂立買賣契約，迄
    今已逾十五年，其依該契約對被告國僑公司所享有之債務清償請求權，依民法第
    一百二十五條之規定，已因時效完成而消滅，其因被告國僑公司債務不履行而享
    有之損害賠償請求權，亦因自被告國僑公司債務不履行時起算超過十五年而時效
    消滅，被告國僑公司自得拒絕給付；況原告房屋之增建部分，均屬原告所有，於
    遭強制執行時，原告本即得依法提起第三人異議之訴以排除之；又原告於增建房
    屋時，早已知悉其所購買之房屋隨時可能遭受拍賣之命運，前手更特意於雙方之
    「房屋權利義務讓渡契約書」上，載明讓渡人不負瑕疵擔保責任。被告丁○○、
    戊○○則以：被告丁○○為受害者，當初向國僑公司買系爭房屋後，曾委託被告
    丙○○去處理，並在委託書上簽名，但後續的情形被告丁○○均不知情，應該跟
    被告丁○○無關。被告戊○○曾將系爭房屋賣給原告，當初是私下買賣，出售後
    亦未過問跟被告國僑公司的糾紛等語，資為抗辯。
三、經查原告主張系爭房屋係被告國僑公司於六十七年十月十四日，售與被告丁○○
    ，被告丁○○讓售予被告丙○○，再轉讓售予被告戊○○，而於民國八十二年十
    月三十日原告向被告戊○○買受，均未辦理所有權移轉登記，即遭被告國僑公司
    之債權人孟慶瑞以其對被告國僑公司之債權聲請法院查封拍賣，嗣系爭房屋由孟
    慶瑞以底價一百二十二萬八千元承受，原告請求參與分配，經本院八十三年度訴
    字第一一七二號判決，確定原告得以承受價一百二十二萬八千元作為對被告國僑
    公司之債權額，就孟慶瑞聲請強制執行之本院八十三年執字第五六六號強制執行
    事件拍賣所得價金參與分配，先後計分配二次後，原告尚餘六十二萬四千八百六
    十九元之債權未受清償等事實，業據原告提出房地預訂買賣契約書、承諾書、房
    屋權利義務讓渡契約書、拍賣不動產附表、本院八十三年訴字第一一七二號確定
    判決、八十三年執字第五六六號強制執行事件分配表等件為證，且為被告國僑公
    司所不爭執，堪信為真實。
四、被告國僑公司雖以原告所餘之前揭債權，無論係指依契約對被告國僑公司所享有
    之債務清償請求權，抑或因被告國僑公司債務不履行而享有之損害賠償請求權，
    均已因十五間不行使而消滅，伊自得拒絕給付等語，而為時效完成之抗辯。惟按
    消滅時效因開始執行行為或聲請強制執行而中斷，時效中斷者，自中斷之事由終
    止時，重行起算，民法第一百二十九條第二項第五款、第一百三十七條第一項定
    有明文；而參與分配之債權人，除有優先權者外，應按其債權額數，平均分配，
    復為強制執行法第三十八條所明定，是聲明參與分配者與聲請強制執行者同，均
    屬強制執行之程序，兩者分配結果相同，有請求權消滅時效中斷之效力。本件原
    告之前手丁○○就系爭房屋與被告國僑公司訂立買賣契約之時間係六十七年十月
    十四日，迄今固已在十五年以上，然原告於被告國僑公司之債權人孟慶瑞以其對
    被告國僑公司之債權聲請法院查封拍賣系爭房屋時，已以其因所購房屋經法院拍
    賣無法使用收益，依法得向被告國僑公司請求損害賠償為由，以該損害賠償債權
    向執行法院聲明參與分配，嗣並因被上訴人之異議而提起參與分配之訴，由本院
    八十三年度訴字第一一七二號判決原告得以一百二十二萬八千元之債權額，就孟
    慶瑞聲請強制執行之該院八十三年執字第五六六號強制執行事件拍賣所得價金參
    與分配確定，此有該確定判決書附卷可稽，而上訴人依據該確定判決參與分配，
    先後受二次分配，迄八十七年三月三十日最後一次分配表製作時止，原告尚餘六
    十二萬四千八百六十九元之債權未受清償，有原告提出之八十三年執字第五六六
    號強制執行事件分配表為證，且為被告國僑公司所不爭，則依前開說明，原告對
    於被告國僑公司所得行使之債務不履行損害賠償請求權時效，於八十三年間原告
    就被告國僑公司受強制執行事件聲明參與分配並提起參與分配之訴時，即已中斷
    ，於八十七年三月三十一日受最後一次分配後，始重行起算，於今尚未逾十五年
    ，被告國僑公司所為上開時效完成之抗辯，尚難成立。至原告房屋增建部分與系
    爭房屋早已附合而不可分割，難認原告提起第三人異議訴訟定屬有據；又原告承
    買時固約定前手無庸負瑕疵擔保責任，然非約定出賣人無庸負所有權移轉義務，
    此觀原告與被告戊○○及其前手之契約均約定：「日後房屋與基地之產權登記由
    乙方（即買受人）自行處理」自明，是被告國僑公司辯稱房屋增建部分之損失與
    被告國僑公司無關云云，自不足採。又被告國僑公司雖辯稱公司已無財產云云，
    然債務人之經濟狀況不佳，尚難作為拒絕給付之法律上依據，是其抗辯亦無足採
    。
五、按債務人怠於行使權利時，債權人因保全債權，得以自己之名義，行使其權利，
    民法第二百四十二條前段定有明文。經查，系爭房屋係原告轉轉自被告丁○○、
    丙○○、戊○○處買得，已如前述，被告國僑公司未能依買賣契約履行系爭房屋
    所有權移轉登記之義務，該義務並已因債權人孟慶瑞拍賣承受而致給付不能，是
    對買賣契約相對人即被告丁○○即負有債務不履行之損害賠償責任，又被告丁○○、丙○○、戊○○均因將系爭房屋之權利私下輾轉讓予原告，而未對被告國僑
    公司行使任何權利，業經被告丁○○、戊○○陳明在卷（本院九十年一月十五日
    、二月七日筆錄參照），則原告為保全其債權，以自己之名義，代位戊○○、陳
    在得、丁○○向被告請求損害賠償，依民法第二百四十二條前段之規定，自無不
    合，應予准許。
六、綜上所述，原告主張依民法第二百四十二條，代位戊○○、丙○○、丁○○，向
    被告國僑公司即系爭房屋買賣契約出賣人，因給付不能所生之損害，請求被告國
    僑公司給付六十二萬四千八百六十九元，並加計自八十八年二月二十七日起至清
    償日止按週年利率百分之五計算之法定遲延利息，並由原告受領，為有理由，應
    予准許。
七、原告陳明願供擔保，聲請宣告假執行，核無不合，爰酌定相當擔保金額准許之。
    又被告戊○○、丙○○、丁○○雖怠於行使權利，然其於本件訴訟之利害關係顯
    與被告國僑公司有異，是訴訟費用部分命由被告國僑公司負擔，併此敘明。
八、據上論結，原告之訴為有理由，依民事訴訟法第三百八十五條第一項前段、第七
    十八條、第八十五條第一項但書、第八十七條第二項後段、第三百九十條第二項
    ，判決如主文。
中      華      民      國    九十    年      二      月    二十一    日
                                臺灣臺南地方法院民事第三庭
~B法      官  蔡孟珊
右為正本係照原本作成
如對本判決上訴，須於判決送達後廿日內向本院提出上訴狀
中      華      民      國    九十      年      二      月    二十一  日
~B法院書記官  魏安里


司法院資訊處製作；財團法人民間司法改革基金會備份。
